ACORDAO-COMPLETO-2433967

ACÓRDÃO 2831/2020 ATA 40/2020 - PLENÁRIO

VISTOS, relatados e discutidos estes autos de Representação, com pedido de medida cautelar, formulada por Claudia Watanabe Sociedade de Advogados, sobre possíveis irregularidades constantes do Pregão Eletrônico 2/2020, a cargo do Instituto Nacional de Pesquisas da Amazônia, que teve por objeto prestação de serviços de consultoria em propriedade intelectual e inovação, com valor estimado em R$ 184.068,80,    
ACORDAM os Ministros do Tribunal de Contas da União, reunidos em Sessão Plenária, diante das razões expostas pelo Relator, em:  
9.1. conhecer da representação, satisfeitos os requisitos de admissibilidade constantes no art. 113, § 1º, da Lei 8.666/1993, c/c os arts. 235 e 237, VII, do Regimento Interno deste Tribunal, e no art. 103, § 1º, da Resolução - TCU 259/2014; 
9.2. considerar prejudicada a apreciação da Representação, em virtude de perda de objeto, com fundamento no art. 276, § 6º, do Regimento Interno deste Tribunal;
9.3. dar ciência deste Acórdão ao Instituto Nacional de Pesquisas da Amazônia e à representante, informando que o Relatório e o Voto que o fundamentam podem ser consultados por meio do endereço www.tcu.gov.br/acordaos; e 
9.4. arquivar os presentes autos, nos termos do art. 169, V, do Regimento Interno deste Tribunal.

Representação sobre possíveis irregularidades no detalhamento da planilha de custos e na especificação desses itens em edital de pregão eletrônico que tinha por objeto a contratação de serviços de empresa especializada para a prestação de serviços de consultoria em propriedade intelectual e inovação.

Instituto Nacional de Pesquisas da Amazônia.

3. Representante: Claudia Watanabe Sociedade de Advogados (CNPJ 05.102.672/0001-21)

13.1. Ministros presentes: Ana Arraes (na Presidência), Walton Alencar Rodrigues, Benjamin Zymler, Augusto Nardes, Aroldo Cedraz, Raimundo Carreiro (Relator), Bruno Dantas e Vital do Rêgo.
13.2. Ministros-Substitutos presentes: Augusto Sherman Cavalcanti, Marcos Bemquerer Costa, André Luís de Carvalho e Weder de Oliveira.

RAIMUNDO CARREIRO

Trata-se de Representação, com pedido de medida cautelar, formulada por Claudia Watanabe Sociedade de Advogados, sobre possíveis irregularidades constantes do Pregão Eletrônico 2/2020, a cargo do Instituto Nacional de Pesquisas da Amazônia (INPA) , que teve por objeto prestação de serviços de consultoria em propriedade intelectual e inovação, com valor estimado em                   R$ 184.068,80.    	
2.	A Secretaria de Controle Externo de Aquisições Logísticas (Selog) , em instrução às peças 16 e 17, propôs conhecer da representação e considerá-la prejudicada por perda de objeto em razão da anulação do certame por parte do órgão licitante, in verbis:
  	 
"Instrução de Análise de Oitiva Prévia
	A. Identificação do Processo	

	TC Processo 026.821/2020-6
	Arquivamento, perda de objeto

	Unidade Jurisdicionada
	Uasg

	Instituto Nacional de Pesquisas da Amazônia - Inpa
	240105

	Objeto

	Contratação de serviços de empresa especializada para a prestação de serviços de consultoria em propriedade intelectual e inovação (peça 1, p. 34) 

	Representante
	CNPJ

	Claudia Watanabe Sociedade de Advogados
	05.102.672/0001-21

	Há pedido de Sustentação Oral?
	Contrato Social

	Não
	Peça 1, p. 21 - 33

	Modalidade
	Número do Certame
	Critério de Julgamento

	Pregão Eletrônico
	2/2020
	Menor preço por item

	Vigência
	Valor Estimado

	12 meses (peça 1, p. 57) 
	R$ 184.068,80 (peça 1, p. 57) 

	Fase do Certame

	Conforme informações obtidas em atendimento à oitiva prévia dirigida ao Instituto Nacional de Pesquisas da Amazônia - Inpa, a entidade manifestou entendimento pela impossibilidade de homologação do processo licitatório alvo da representação e consecutiva anulação do certame em razão de vício insanável. (peça 13) .

	B. Histórico

	1.	Os argumentos aduzidos pelo representante apontam na direção de possíveis irregularidades no detalhamento da planilha de custos e na especificação desses itens no Edital do Pregão Eletrônico 2/2020. Mormente no que se refere a ausência de informação acerca dos locais/países que serão exigidos o depósito das patentes, uma vez que os custos para tais serviços no exterior são diferentes para cada País. Assim sendo, para precificação do valor a ser ofertado seria necessário que as licitantes tivessem conhecimento prévio dessa informação.
2.	Ao analisar o conteúdo da manifestação, esta unidade técnica entendeu que a ausência da definição quanto aos países e quantidades a eles associadas impede que as licitantes estimem custos para objetos idênticos, uma vez que cada proposta poderia apresentar avaliações subjetivas e premissas próprias para apropriação desses custos. Além disso, a aferição desses valores pela Administração também resta prejudicada em razão da subjetividade dos parâmetros adotados pelos participantes.
3.	Por fim, a análise efetuada na instrução pretérita destacou que, sendo o valor das taxas cobradas para depósito de patentes internacionais estabelecido pelo país em que se pretende efetuar o registro, não há qualquer ingerência da empresa contratada para executar o serviço sobre o montante desses custos. Portanto,  não se observa razão para que tal parâmetro seja utilizado como elemento para aferição da proposta mais vantajosa. Até mesmo porque, se houver algum tipo de pagamento adicional em relação ao valor contratado, correspondente ao valor das despesas com taxas e câmbio devidamente comprovadas pela contratada, esse valor será apropriado integralmente pela administração, como deixou transparecer o pregoeiro na decisão da impugnação ao edital (peça 4, p. 12) .
4.	Em exame de cognição sumária, o Ministro Relator acolheu a proposta desta Selog e determinou a oitiva prévia do Instituto Nacional de Pesquisas da Amazônia (Inpa) .
5.	Promovida a oitiva prévia quanto às alegações do representante e demais questões levantadas por esta Unidade Técnica, passa-se a analisar as respostas apresentadas, tópico a tópico, conforme transcrição/contextualização a seguir.

	C. Histórico de Comunicações

	Despacho do Relator 
	Peça 8
	13/8/2020

	Ofícios Encaminhados pelo TCU

	À entidade
	Ofício 42803/2020-TCU/Seproc, de 14/8/2020 (peça 9) 

	À representante
	Ofício 42804/2020-TCU/Seproc, de 14/8/2020 (peça 11) 

	D. Documentos Apresentados em Resposta à Oitiva

	Pela Unidade Jurisdicionada

	Ofício 25542/2020/MCTI, Memorando 1910/2020/INPA, Memorando 1897/2020/INPA, Memorando 1908/2020/INPA, Despachos do pregoeiro, cópia do Processo Licitatório 01280.002342/2019-46, cópia do Contrato 2/2015 e cópia do Termo Aditivo ao Contrato 2/2015 (respectivamente peças 12 a 21) 

	E. Medida Cautelar - Avaliação dos Pressupostos

	Perigo da Demora

	Há decisão judicial ou administrativa, sem especificação de prazo, para suspender o andamento do processo licitatório ou a contratação?
	Não

	O contrato decorrente do certame já foi assinado?
	Não

	Análise:

	6.	Está configurado o pressuposto do perigo da demora em razão de as propostas já terem sido apresentadas e a Administração estar avaliando a habilitação da empresa com oferta mais vantajosa.

	Perigo da Demora Reverso

	O serviço/bem é essencial ao funcionamento das atividades da Unidade Jurisdicionada
	Sim

	A Unidade Jurisdicionada entidade está coberta contratualmente pelo serviço com razoável vigência (há a possibilidade de voltar a fase ou refazer o certame, a depender da consequência da concessão de cautelar no caso concreto) ou admite prorrogação excepcional?
	Não

	Caso haja a possibilidade de manutenção do contrato com a atual prestadora dos serviços, as condições dessa contratação seriam melhores (menor preço e atendimento satisfatório) que o que se está em vias de contratar?
	Não

	Análise:

	7.	Está configurado o pressuposto do perigo da demora reverso em razão de o Contrato 2/2015, cujo objeto era a prestação dos serviços de consultoria de propriedade intelectual firmado junto à empresa Vilage Marcas e Patentes Ltda (peça 20) , ter sido prorrogado por 180 dias, findando o prazo em 8/9/2020 (peça 21) .

	Plausibilidade Jurídica

	A Unidade Jurisdicionada está sujeita aos normativos supostamente infringidos?
	Sim

	Há plausibilidade nas alegações do representante ou nas verificações realizadas pela Unidade Técnica?
	Sim

	Há indício de sobrepreço ou superfaturamento?
	Não há informação

	Há grave risco de lesão ao erário, inexecução ou execução insatisfatória do objeto?
	Sim

	Análise quanto à plausibilidade jurídica e quanto à necessidade de adoção de medida cautelar:

	Item a.1: ausência de detalhamento dos parâmetros essenciais a serem considerados para apropriar os custos efetivamente envolvidos com a execução do item7.2.3 do Anexo do Edital e item "Depósitos de patentes no exterior" da Tabela de Composição de Custos, esclarecendo se há intenção de efetuar um pagamento adicional, em relação ao valor contratado, correspondente ao valor das despesas com taxas e câmbio devidamente comprovadas pela contratada que superar o valor constante da proposta da empresa
Fundamento legal ou jurisprudencial: arts. 3º, 7º, § 2º, II, e 44, § 1º, da Lei 8.666/93
Manifestação da Unidade Jurisdicionada sobre os indícios de irregularidades:
a)	Em relação ao Ofício 42803/2020-TCU/Seproc, a Coordenação de Apoio Técnico e Logístico - COATL se manifestou por meio do Memorando n. 1897/2020/INPA (peça 14) , concordando com este TCU no aspecto de que todos os custos estejam detalhadamente descritos na planilha de composição de custos, conforme regramento vigente (art. 7º, § 2º, II da Lei 8.666/93) .
b)	Por outro lado, opinou que a previsão antecipada dos países aos quais serão demandadas as patentes internacionais por parte do Inpa é tarefa que exige alto grau de planejamento estratégico, conforme alegou a Coordenação de Extensão Tecnológica e Inovação do Instituto. Este fato deve-se às possíveis alterações nos cronogramas das pesquisas, bem como as intercorrências no decorrer do seu andamento ou mesmo a incerteza quanto à aplicabilidade prática de seu produto.
c)	Diante disso, a Coordenação de Apoio Técnico e Logístico, ao analisar todo o cenário, entendendo a supremacia dos princípios básicos da administração pública, notadamente: legalidade, impessoalidade, eficiência, razoabilidade, segurança jurídica e supremacia do interesse público, opinou pelos seguintes procedimentos como sendo os mais adequados (peça 14, p.1) :
I- A não homologação do certame em tela e sua consecutiva anulação, dado o vício insanável apontado.
II- Ato contínuo, a fim de subsidiar o novo Pregão a ser instruído, sugiro que a Coordenação de Extensão Tecnológica e Inovação do Inpa - COETI proceda trabalho de Planejamento Estratégico detalhado, a fim de prospectar as tecnologias que possivelmente serão objeto de patentes internacionais nos próximos anos, com base em estudo de viabilidade.
III- Após este trabalho, solicito que encaminhe seu planejamento a esta COATL a fim de elaborarmos uma Planilha de Composição de Custos completa e clara.
IV- Quanto às despesas com taxas e câmbio, solicito à COETI que destaque na planilha os valores que correspondem a estas despesas, separando daqueles que tratam dos valores do serviço per se, no intuito de detalhar da melhor forma cada subitem da composição de custos.
d)	 Adicionalmente, subsidiado pela manifestação exposta pela área técnica, o Presidente da Comissão Permanente de Licitação do Inpa entendeu, também, pela impossibilidade de homologação do processo licitatório e sua consecutiva anulação, dado o vício insanável identificado no procedimento licitatório em tela (peça 15) .
e)	Por fim, em consonância com as manifestações pretéritas, o Coordenador de Administração Substituto emitiu o Memorando 1910/2020/Inpa, endereçado ao Chefe da Assessoria Especial de Controle Interno do Ministério da Ciência, Tecnologia e Inovações - AECI-MCTI, expressando entendimento pela impossibilidade de homologação do processo licitatório alvo da representação e consecutiva anulação do certame em razão de vício insanável (peça 13) .
Análise:
8.	Diante do questionamento apresentado ao Inpa em razão da ausência de detalhamento dos parâmetros a serem considerados para apropriar os custos efetivamente envolvidos com a execução do item 7.2.3 do Anexo do Edital e item "Depósitos de patentes no exterior" da Tabela de Composição de Custos infringir o arts. 3º, 7º, § 2º, II, e 44, § 1º, da Lei 8.666/93, a entidade aquiesceu com a análise apresentada por esta Corte de Contas e, de pronto, manifestou-se pela impossibilidade de homologação do certame e sua consequente anulação em razão da constatação da existência de vício insanável nos parâmetros estabelecidos pelo edital.
9.	Ante a decisão pela anulação do Pregão Eletrônico 2/2020 pela própria administração contratante (peça 13) , tem-se que a presente representação resta prejudicada no seu mérito. Com efeito, a pretensão da empresa representante não poderá mais ser apreciada por esta Corte.
10.	Ademais, importa dizer que a anulação do certame pela instituição indica a sua boa-fé, e que, portanto, não se mostra razoável manter o processo com vista a eventual sanção, medida que seria de excessivo rigor e desarrazoada. Soma-se a isso, a ausência de irregularidade grave e a adoção, pela instituição, de medidas com vistas a corrigir os pontos inquinados, logo, entende-se despicienda a cientificação da entidade acerca dessa ocorrência. 	
Item a.2: informação acerca de a entidade estar coberta contratualmente pelo serviço objeto do referido Pregão. Em caso positivo, encaminhar cópia do referido ajuste e prestar as seguintes informações/documentos acerca do contrato atual: i) o prazo de vigência; ii) se o contrato admite prorrogação excepcional; e iii) se as condições dessa contratação são melhores (menor preço e atendimento satisfatório) que o que se está em vias de contratar
Item a.3: informação acerca da data da assinatura do contrato decorrente do presente procedimento licitatório
Item a.4: demais informações que julgar necessárias
Item a.5: designação formal de interlocutor que conheça da matéria para dirimir eventuais dúvidas, informando nome, função/cargo, e-mail e telefone de contato
Manifestação da Unidade Jurisdicionada:
a)	O Inpa havia formalizado o Contrato 2/2015 para prestação dos serviços de consultoria de propriedade intelectual junto à empresa Vilage Marcas e Patentes Ltda. Tal contrato iniciou sua vigência em 11/3/2015 e findou em 8/9/2020.
b)	As condições da contratação anterior e a da futura são semelhantes em características gerais. O preço vencedor da fase de lances, realizado no último certame, foi menor que o anterior, mas este fato deve-se basicamente à redução do escopo do serviço.
c)	O contrato decorrente do presente procedimento licitatório não foi assinado, tampouco a licitação homologada.
d)	A entidade indica os interlocutores na peça 14, p. 2
Análise:
11.	Está configurado o pressuposto da plausibilidade jurídica em razão de a própria Administração ter reconhecido a irregularidade objeto de questionamento por este Tribunal de Contas.
12.	Além disso, diante do exposto, os elementos constantes dos autos permitem, desde já, a avaliação quanto ao mérito da presente representação como prejudicada, em virtude da perda do objeto, ante a decisão pela anulação do Pregão Eletrônico 2/2020, objeto desta representação. 

	F. Impacto dos Encaminhamentos Propostos

	Haverá impacto relevante na Unidade Jurisdicionada e/ou na sociedade, decorrente dos encaminhamentos propostos?
	Não

	G. Pedido de Ingresso aos Autos, de Informações/Vistas/Cópias, e de Sustentação Oral

	Há pedido de ingresso aos autos?
	Não

	Há pedido de informações/vistas/cópia do processo?
	Não

	Há pedido de sustentação oral?
	Não

	H. Processos Conexos e Apensos

	Há processos conexos noticiando possíveis irregularidades na contratação ora em análise?
	Não

	Há processos apensos?
	Não

	I. Proposta de Encaminhamento

	13.	Em virtude do exposto, propõe-se:
1.	
2.	
3.	
4.	
5.	
6.	
7.	
8.	
9.	
10.	
11.	
12.	
13.	
13.1.	conhecer da representação, satisfeitos os requisitos de admissibilidade constantes no art. 113, § 1º, da Lei 8.666/1993, c/c os arts. 235 e 237, VII, do Regimento Interno deste Tribunal, e no art. 103, § 1º, da Resolução - TCU 259/2014;
13.2.	no mérito, com fundamento no art. 276, § 6º, do Regimento Interno deste Tribunal, considerar a presente representação prejudicada, em virtude da perda do objeto;
13.3.	informar ao Instituto Nacional de Pesquisas da Amazônia - Inpa e ao representante do acórdão que vier a ser proferido, destacando que o relatório e o voto que fundamentam a deliberação ora encaminhada podem ser acessados por meio do endereço eletrônico www.tcu.gov.br/acordaos; 
13.4.	arquivar os presentes autos, nos termos art. 169, V, do Regimento Interno deste Tribunal.

3.	É o relatório.

não há

Não atuou.

REPRESENTAÇÃO. INSTITUTO NACIONAL DE PESQUISAS DA AMAZÔNIA. PREGÃO ELETRÔNICO 2/2020. ANULAÇÃO DO CERTAME POR PARTE DO ÓRGÃO LICITANTE. PERDA DE OBJETO. CIÊNCIA. ARQUIVAMENTO.

REPRESENTAÇÃO (REPR)

Secretaria de Controle Externo de Aquisições Logísticas (Selog).

Relato o presente processo em razão de sorteio realizado nos termos do art. 18 da Resolução-TCU 175/2005.
2.	Conforme assentado no relatório precedente, trata-se de Representação, com pedido de medida cautelar, formulada por Claudia Watanabe Sociedade de Advogados, sobre possíveis irregularidades constantes do Pregão Eletrônico 2/2020, a cargo do Instituto Nacional de Pesquisas da Amazônia (INPA) , que teve por objeto prestação de serviços de consultoria em propriedade intelectual e inovação, com valor estimado em R$ 184.068,80.
3.	As supostas irregularidades maculadoras do certame repousariam no detalhamento da planilha de custos e na especificação de diversos itens no Edital do Pregão Eletrônico 2/2020, consistentes na ausência de informação acerca dos locais/países que seriam exigidos o depósito das patentes, uma vez que os custos para tais serviços no exterior diferem em cada País.
4.	Em Despacho à peça 8, autorizei realização de oitiva prévia do Instituto Nacional de Pesquisas da Amazônia para pronunciamento sobre as alegações da representante. 
5.	Ao responder à oitiva, como bem denotado pela unidade técnica (instrução às peças 23 e 24) , "a entidade aquiesceu com a análise apresentada por esta Corte de Contas e, de pronto, manifestou-se pela impossibilidade de homologação do certame e sua consequente anulação em razão da constatação da existência de vício insanável nos parâmetros estabelecidos pelo edital" (grifei) .
6.	Diante, portanto, da decisão administrativa no sentido de anular o certame, resta prejudicada a apreciação do mérito da representação, conforme defendido pela Selog.
7.       	Ante o exposto, acolho a instrução da unidade técnica, a qual integra as presentes razões de decidir, e Voto no sentido de que seja adotado o Acórdão que ora submeto a este Plenário.
TCU, Sala das Sessões Ministro Luciano Brandão Alves de Souza, em 21 de outubro de 2020.
RAIMUNDO CARREIRO 
Relator